【裁判字號】    88,基簡,477
【裁判日期】    890726
【裁判案由】    返還房屋
【裁判全文】
臺灣基隆地方法院宣示判決筆錄  八十八年度基簡字第四七七號
    原      告  甲○○
    訴訟代理人  侯傑中律師
    被      告  乙○○○    住.
    訴訟代理人  郭百祿律師
右當事人間八十八年度基簡字第四七七號返還房屋事件於中華民國八十九年六月二十
六日下午四時０分在本院民事第七法庭公開宣示判決出席職員如左：
                法      官  徐世禎
                法院書記官  劉珍珍
                通      譯  林玉梅
朗讀案由兩造均未到
法官朗讀主文宣示判決，並諭知將判決主文、所裁判之訴訟標的及其理由要領，記載
於後：
    主    文
被告應將坐落門牌號碼基隆市○○區○○路一百六十九巷七號二樓如附圖一黃色Ｃ部
分所示面積壹肆點肆參平方尺之建物、及同號三樓如附圖一黃色Ｅ部分所示面積壹壹
點貳零平方尺之建物遷讓返還原告。
被告應將坐落門牌號碼基隆市○○區○○路一百六十九巷七號三樓如附圖二Ｅ部分所
示面積貳參點伍零平方尺之增建部分返還原告及其他共有人全體。
被告應將坐落門牌號碼基隆市○○區○○路一百六十九巷七號二樓如附圖二Ａ部分所
示面積貳參點玖肆平方尺之走道部分返還原告及其他共有人全體。
原告其餘之訴駁回。
訴訟費用由被告負擔百分之七十四，餘由原告負擔。
本判決第一項、第二項、第三項於原告分別以新台幣貳萬壹仟柒佰貳拾貳元、壹萬玖
仟玖佰壹拾陸元、參仟參佰肆拾元預供擔保，得為假執行，但被告如於假執行程序實
施前，分別以新台幣肆萬參仟肆佰肆拾參元、參萬玖仟捌佰參拾貳元、陸仟陸佰柒拾
捌元為原告預供擔保，免為假執行。
原告其餘假執行之聲請駁回。
    事實及理由要領
一、按訴狀送達後，原告不得將原訴變更或追加他訴，但被告同意者不在此限，又被
    告於訴之變更或追加無異議，而為本案之言詞辯論者，視為同意變更或追加，民
    事訴訟法第二百五十五條第一項第一款、第二項分別定有明文。本件原告起訴原
    係主張原告所有坐落門牌號碼基隆市○○區○○路一百六十九巷七號二樓 (下稱
    系爭七號二樓房屋)、同號三樓房屋 (下稱系爭七號三樓房屋)為原告所有，被告
    無權占用原告所有系爭七號二樓房屋如附圖一黃色Ｃ部積十四．四三平方尺之建
    物、及系爭七號三樓房屋如附圖一黃色Ｅ部分所示面積一一．二０平方公尺之建
    物，為此訴請被告返還無權占用之如附圖一黃色Ｃ、Ｅ部分之建物，嗣原告於起
    訴狀繕本送達被告後，又以系爭七號二樓房屋後方如附圖二Ａ所示之走道部分及
    系爭七號三樓房屋如附圖二Ｅ所示之增建部分，雖非在系爭七號二樓房屋、系爭
    七號三樓房屋之登記範圍，然其與系爭七號二樓房屋、七號三樓房屋結為一體，
    仍應屬原告所有，而卻為被告所無權占用，為此訴請被告應將系爭七號二樓房屋
    後方如附圖二Ａ所示之走道部分及系爭七號三樓房屋如附圖二Ｅ所示之增建部分
    返還原告，為其先位訴之聲明，併以如認原告前揭請求為無理由，然系爭七號二
    樓房屋後方如附圖二Ａ所示之走道部分及系爭七號三樓房屋如附圖二Ｅ所示之增
    建部分仍屬原告與被告共有，為此訴請被告應將系爭七號二樓房屋後方如附圖二
    Ａ所示之走道部分及系爭七號三樓房屋如附圖Ｅ所示之增建部分返還原告及其他
    共有人，為其備位訴之聲明。核原告所為之聲明追加，其屬訴之追加，惟被告對
    此訴之追加並無異議，且為本案之言詞辯論，揆諸前開法條，視為同意追加，本
    院對此追加部分自應予以審理，合先敘明。
二、原告主張系爭七號二樓房屋、系爭七號三樓房屋為原告所有，被告無權占用原告
    所有系爭七號二樓房屋如附圖一黃色Ｃ部分所示面積十四．四三平方尺之建物、
    及系爭七號三樓房屋如附圖一黃色Ｅ部分所示面積一一．二０平方公尺之建物之
    事實，業據原告提出與其主張相符之系爭七號二樓房屋、系爭七號三樓房屋建物
    登記謄本、系爭七號二樓房屋、系爭七號三樓房屋建物平面圖為證，並經本院會
    同基隆市安樂地政事務所人員勘驗、測量現場屬實，製有八十八年十一月九日複
    丈成果圖(即附圖一)附卷足參，且為被告所不爭執，自堪信原告之主張為真實。
    按所有人對於無權占有其所有物者，得請求返還之，民法第七百六十七條前段定
    有明文。故原告請求被告將如主文第一項所示無權占用之系爭七號二樓房屋如附
    圖一黃色Ｃ部分所示面積十四．四三平方尺之建物、及系爭七號三樓房屋如附圖
    一黃色Ｅ部分所示面積一一．二０平方公尺之建物返還原告，即無不合，應予准
    許。
三、原告另主張其所有系爭七號三樓房屋之增建部分即附圖二Ｅ所示之增建部分，雖
    非在系爭七號三樓房屋之登記範圍，然該增建部分有二面牆係依附在原告所有系
    爭七號三樓房屋，而與之作為一體使用，因不具結構上之獨立性，系爭七號三樓
    房屋所有權範圍自然因而擴張而及於該增建部分而應屬原告所有，惟被告卻無權
    占用該增建部分以為神明廳、客廳之用，為此依民法第七百六十七條規定先位聲
    明訴請判令被告應將系爭七號三樓房屋如附圖二Ｅ所示之增建部分返還原告，縱
    令系爭七號三樓房屋如附圖二Ｅ所示之增建部分非屬原告所有，該增建亦屬各該
    建物所有人即原告與被告共有，被告占用增建部分以為神明廳、客廳之用，侵害
    原告之共有權利，為此備位聲明訴請判令被告應將系爭七號三樓房屋如附圖二Ｅ
    所示之增建部分返還原告及其他共有人。被告則以附圖二Ｅ所示之增建部分其原
    始起造人為陳丙丁，係陳丙丁依附於被告所有基隆市○○區○○路一百六十九巷
    八號一、二樓房屋頂樓所增建，與被告所有基隆市○○區○○路一百六十九巷八
    號一、二樓房屋做為一體使用，且現況亦供被告使用，因此該增建部分係屬被告
    所有而非原告所有，況且被告向前手即陳丙丁之繼承人陳義本、陳許秀菊買受基
    隆市○○區○○路一百六十九巷八號一、二樓房屋，買賣契約亦明訂買賣標的範
    圍及於該未登記之增建部分，是原告之先位或備位聲明均無理由等語資為抗辯。
    查：
    (一)、原告所有系爭七號二樓房屋、三樓房屋  (含一樓)與隔壁被告所有之同路
          八號一樓、二樓房屋原均係由陳丙丁原始興建，而附圖二Ｅ所示之增建部
          分，亦係由陳丙丁一併興建，此為兩造所不爭執，另證人即陳丙丁之女婿
          廖義盛於本院審理時證稱：陳丙丁是先蓋系爭七號一樓、二樓、三樓房屋
          ，二年後再蓋同路八號一、二樓房屋，系爭七號一樓、二樓、三樓房屋係
          在蓋好請水電時即辦所有權登記與陳丙丁之弟，同路八號一、二樓房屋係
          興建後登記與陳許秀菊，附圖二Ｅ所示之增建部分係在登記與陳許秀菊後
          ，才由陳丙丁興建等語，因此附圖二Ｅ所示之增建部分係在陳丙丁分別將
          系爭七號一樓、二樓、三樓房屋及同路八號一樓、二樓房屋登記與他人所
          有後因材料(動產)堆積依附在已屬他人所有之系爭七號一樓、二樓、三樓
          房屋及同路八號一樓、二樓房屋上興建，故本件審究之重點在於附圖二Ｅ
          所示之增建部分因附合而為何人所有？
    (二)、本院二度會同基隆市安樂地政事務所人員勘驗、測量結果，附圖二Ｅ所示
          之增建部分其面積為二三．五０平方公尺，此業經基隆市安樂地政事務所
          製有八十九年五月八日複丈成果圖  (即附圖二)附卷足參。
    (三)、又附圖二Ｅ所示之增建部分其係位於原告所有系爭七號三樓房屋隔壁之被
          告所有八號二樓房屋之頂樓平台之上，然其四面牆壁其中之二面牆壁則依
          附在原告所有系爭七樓三號房屋，即其中一面牆為倚靠原告所有系爭七樓
          三號房屋之共同壁，另一面牆(姑稱為牆，其實無牆)則與原告所有系爭七
          號三號房屋如附圖一黃色Ｅ部分相連為一體，其間並無任何阻隔，另外二
          面牆始為另行建構之牆壁，其中另行建構之一面牆又闢一門戶可與被告所
          有八號二樓之頂樓門戶相通，亦即原告與被告均可由各自之門戶通行至附
          圖二Ｅ所示之增建部分，而附圖二Ｅ所示之增建部分目前為被告供神明廳
          、客廳之用，此亦據本院至現場勘驗屬實，亦製有勘驗筆錄及現場草圖在
          卷可稽，而附圖二Ｅ所示之增建部分係依存在被告所有八號二樓頂樓平台
          之上，又其中二面牆壁係依附原告所有系爭七號三樓房屋，純就建築結構
          而言，附圖二Ｅ所示之增建部分無從僅依附原告所有之系爭七號三樓房屋
          或被告所有之同路八號二樓房屋而能獨立存在，因此原告所有之系爭七號
          三樓房屋或被告所有之同路八號二樓房屋均為附圖二Ｅ所示之增建部分存
          在之依據而無從單獨抽離而歸原告與被告一方所有，亦即附圖二Ｅ所示之
          增建部分已經附合而為原告所有之系爭七號三樓房屋及被告所有之同路八
          號二樓房屋之重要部分而失其獨立性，是附圖二Ｅ所示之增建部分已因附
          合而屬原告所有之系爭七號三樓房屋及被告所有之同路八號二樓房屋共有
          。原告主張係其所有，即無可採。
    (四)、復參諸證人即陳丙丁之女婿廖義盛於本院勘驗訊問時證稱：「系爭七號、
          八號房屋，是陳丙丁興建，先蓋七號共三樓，後蓋八號共二樓， (附圖二
          Ｅ所示之) 增建部分是供七號、八號的人禮佛使用，二戶的人都能使用，
          後來八號的人先搬走，所以變由七號的人在使用，之後七號的人將七號房
          屋先租他人，後又出賣他人，我不清楚增建部分有無出賣他人」等語，復
          於本院審理時證稱：「  (陳丙丁在蓋七號時是否規劃要蓋八號之房子？)
          本來八號是由我蓋，六、七號由陳丙丁蓋，之後六、七、八號都由陳丙丁
          蓋，我蓋九號」等語，是依證人廖義盛所述，陳丙丁原有興建系爭七號一
          、二、三樓房屋及相鄰八號一、二樓房屋之意，其興建之目的在於使同一
          家族之人共同居住一地，彼此就近照應，以收守望相助之效，亦即同一家
          族之人既要共同居住一地，彼此照應，又要維持各自之家庭生活，因此在
          興建家族性住宅時即要考慮各自之專有空間  (專有部分)，及供家族共同
          使用、聚會之空間  (共有部分)，此即類似於集合式住宅之構想，彼此分
          立但仍相互聯屬，因此原告所有系爭七號一、二、三樓房屋與被告所有八
          號一、二樓房屋非單純各自獨立之二棟房屋視之，而須考量其興建之目的
          、特性，因此陳丙丁於系爭七號一、二、三樓房屋與同路八號一、二樓房
          屋興建完成後之六至八個月增建附圖二Ｅ所示之增建部分，無非著眼於系
          爭七號一、二、三樓房屋與相鄰同路八號一、二樓房屋之族人並無共同禮
          佛、聚會之用，而基於前開二房屋均可出入之考量而依附在前開二房屋增
          建附圖二Ｅ所示之增建部分，是陳丙丁其在興建之初即無將附圖二Ｅ所示
          之增建部分專歸諸某人所有，而係由同一家族之人共有、共用之意，此亦
          所以陳丙丁興建之附圖二Ｅ所示之增建部分其結構離開系爭七號一、二、
          三樓房屋或被告所有之同路八號二樓房屋其一即無從存在。原告主張係其
          所有，更無可採。
    (五)、被告雖辯稱其向陳丙丁之繼承人陳義本、陳許秀菊買受基隆市暖暖區○○
          路一百六十九巷八號一、二樓房屋，買賣契約亦明訂買賣標的範圍及於該
          未登記之增建部分，是附圖二Ｅ所示之增建部分顯係屬被告所有等語，並
          提出買賣契約書為證，觀諸該買賣契約書上固載明：‧‧‧該房屋未登記
          部分亦一併賣與甲方（指被告）等語，然本院訊問被告所謂未登記部分其
          意義及範圍為何，被告亦無法明確指出當初向前手購買房屋時所指之未登
          記部分為何及其所在，甚且被告因不明其買賣之範圍而長期無權占用相鄰
          屬原告所有且為登記範圍內之建物 (即本件理由欄第二項所指之附圖一黃
          色Ｃ、Ｅ部分之建物) ，及至原告起訴前後被告始知其占用者為原告所有
          且為原告登記範圍內之建物，被告既未能充分明瞭該買賣契約書所謂之未
          登記部分所指為何？因此被告泛稱所有未登記之建物均屬該買賣範圍，而
          附圖二Ｅ所示之增建部分即為未登記部分自應屬被告所有云云，即無所據
          ，又被告之前手是否確為附圖二Ｅ所示之增建部分之所有權人，及其前手
          因何種原因而為附圖二Ｅ所示之增建部分之所有權人，被告亦未能舉證以
          實其說，倘被告之前手就附圖二Ｅ所示之增建部分並無所有權，又如何能
          將非屬其所有之附圖二Ｅ所示之增建部分出賣與被告而歸屬被告所有，況
          且附圖二Ｅ所示之增建部分倘為被告之前手與系爭七號三樓房屋所有人所
          共有，其出賣基隆市○○區○○路一百六十九巷八號一、二樓房屋與被告
          ，其未登記之共有部分當然一併隨同主建物而移轉被告所有，亦無待明文
          於買賣契約書上，故被告以買賣契約書上之約定而辯稱附圖二Ｅ所示之增
          建部分為其所有，委無足採。
    (六)、綜上，原告與被告均無從舉證附圖二Ｅ所示之增建部分係原告或被告所有
          ，而觀諸附圖二Ｅ所示之增建部分係依存於原告所有系爭七號三樓房屋與
          被告所有同路八號二樓房屋，彼此缺一不可，且原告與被告所有之前開房
          屋均有門戶出入該增建部分，且在原始起造人陳丙丁之原始構想係興建一
          供家族使用之住宅，在各自獨立之住宅之中當然會有一部分之共有部分以
          供家族共同禮佛、聯誼，附圖二Ｅ所示之增建部分，無論從原始起造人陳
          丙丁於興建時之主觀意念及出入、使用目的、結構上之共同性，應認附圖
          二Ｅ所示之增建部分為原告與被告共有，較為公允，至其應有部分自然以
          按原告與被告各自所有房屋之主建物、附屬建物之面積，與共同部分面積
          之比例計算，始符公平，實難認附圖二Ｅ所示之增建部分專係原告所有，
          原告主張附圖二Ｅ所示之增建部分係原告所有，因而先位聲明被告應將系
          爭七號三樓房屋附圖二Ｅ所示之增建部分返還原告，即無理由，應予駁回
          。另按各共有人對於第三人，得就共有物之全部，為本於所有權之請求，
          但回復共有物之請求，僅得為共有人全體之利益為之，民法第八百二十一
          條定有明文，又各共有人對於無權占有或侵奪其共有物者，請求返還共有
          物之訴，依民法第八百二十一條但書之規定，應求為命被告向共有人全體
          返還共有物之判決，其請求向自己返還者，應將其訴駁回 (最高法院三十
          七年上字第六七○三號判例參照) 。附圖二Ｅ所示之增建部分既為原告與
          被告共有，而原告與被告就附圖二Ｅ所示之增建部分並未有所分管或協議
          ，然被告卻占用附圖二Ｅ部分所示面積二三．五０平方尺之建物以做為客
          廳、神明廳之用，從而原告訴請被告應將附圖二Ｅ部分所示面積二三．五
          ０平方尺之建物返還原告及其他共有人，實屬有據。
    (七)、按訴之客觀預備合併，法院如認先位之訴為無理由，而預備之訴為有理由
          時，就預備之訴固應為原告勝訴之判決，惟對於先位之訴，仍須於判決主
          文記載駁回該部分之訴之意旨，此有最高法院著有八十三年台上字第七八
          三號判例可資參照，因此原告此部分先位之訴部分為無理由，應予駁回，
          後位聲明部分，為有理由，應予准許，併此敘明。
四、原告另主張其所有系爭七號二樓房屋後方如附圖二Ａ所示之走道部分，雖非在系
    爭七號二樓房屋之登記範圍，然因當時原告所有系爭七號二樓房屋與同號一樓房
    屋並無室內樓梯相通，系爭七號二樓房屋亦無出入門戶，故此一走道顯係專供系
    爭七號二樓房屋使用，不論其是否具有構造上之獨立性，但因該走道不具使用上
    之獨立性，且係專供系爭七號二樓房屋出入使用，系爭七號二樓房屋所有權範圍
    自然因而擴張而及於該走道部分而應屬原告所有，惟被告卻無權占用該走道部分
    以供置放洗衣機、瓦斯桶等物，為此依民法第七百六十七條規定先位聲明訴請判
    令被告應將系爭七號二樓房屋如附圖二Ａ所示之走道部分返還原告，縱令系爭七
    號二樓房屋如附圖二Ａ所示之走道部分非屬原告所有，該走道為共用而屬各該建
    物所有人共有，被告占用走道部分以供置放洗衣機、瓦斯桶等物，影響原告通行
    ，侵害原告之共有權利，為此依備位聲明訴請判令被告應將系爭七號二樓房屋如
    附圖二Ａ所示之走道部分返還原告及其他共有人。被告則以附圖二Ａ所示之走道
    部分其原始起造人為陳丙丁，其現況係供被告使用，原告稱該走道部分係專供原
    告出入之用，顯與事實不符，而該走道部分係陳丙丁被告所有人八號一、二樓房
    屋之外另行增建，與被告所有基隆市○○區○○路一百六十九巷八號一、二樓房
    屋做為一體使用，因此該走道部分係屬被告所有而非原告所有，況且告向前手即
    陳丙丁之繼承人陳義本買受基隆市○○區○○路一百六十九巷八號一、二樓，買
    賣契約亦明訂買賣標的範圍及於該未登記之走道部分，是原告之先位或備位聲明
    均無理由等語資為抗辯。查：
    (一)、原告所有系爭七號二樓房屋、三樓房屋  (含一樓)與隔壁被告所有之同號
          八號一樓、二樓房屋原係由陳丙丁興建，而附圖二Ａ所示之走道部分，亦
          係由陳丙丁一併興建，此為兩造所不爭執，另證人即陳丙丁之女婿廖義盛
          於本院審理時證稱：陳丙丁是先蓋系爭七號一樓、二樓、三樓房屋，二年
          後再蓋同路八號一、二樓房屋，附圖二Ａ所示之走道部分是在系爭七號一
          、二、三樓房蓋好之後就存在，系爭七號一樓、二樓、三樓房屋係在蓋好
          請水電時即辦所有權登記與陳丙丁之弟等語，因此附圖二Ａ所示之走道部
          分係陳丙丁於興建系爭七號一樓、二樓、三樓房屋時一併興建而存在 (因
          當時系爭七號一、二、三樓房屋與附圖二Ａ所示之走道部分之原始起造人
          均為陳丙丁，其所有權人相同，自非附合之問題) ，惟陳丙丁嗣將系爭七
          號一樓、二樓、三樓房屋登記與其弟時，並未同時將附圖二Ａ所示之走道
          部分登記在內，二年後陳丙丁再興建相鄰之同路八號一、二樓房屋，使得
          系爭七號一樓、二樓、三樓房屋與相鄰之同路八號一、二樓房屋均可由該
          走道出入？故本件審究之重點在於附圖二Ａ所示之走道部分因在結構及使
          用上應依屬何人以致該人所有權範圍自然因而擴張而及於該走道部分？
    (二)、本院二度會同基隆市安樂地政事務所人員勘驗、測量結果，附圖二Ａ所示
          之走道部分其面積為三．九四平方公尺，此業經基隆市安樂地政事務所製
          有八十九年五月八日複丈成果圖 (即附圖二) 附卷足參。
    (三)、又附圖二Ａ所示之走道部分其係位於原告所有系爭七號二樓房屋與隔壁之
          被告所有八號二樓房屋之後側，而分別為原告與被告所有之前開房屋所包
          圍，原告與被告所有之前開房屋均有一側與附圖二Ａ所示之走道相連，且
          均有後門可出入附圖二Ａ所示之走道部分，而附圖二Ａ所示之走道部分目
          前被告在其上放置一台洗衣機及瓦斯筒等物，此亦據本院至現場勘驗屬實
          ，亦製有勘驗筆錄及現場草圖在卷可稽。而附圖二Ａ所示之走道部分分別
          為原告與被告所有之前開房屋所包圍，因此就現狀結構而言，無從認定係
          原告或被告所有房屋之一部，抑或原告或被告所有房屋所有權之擴張，又
          附圖二Ａ所示之走道部分面積僅三．九四平方公尺  (約一坪餘)，難認有
          獨立使用之經濟價值，且原告與被告均可由各自所有房屋之門戶出入附圖
          二Ａ所示之走道部分，亦難認附圖二Ａ所示之走道部分係專供輔助原告或
          被告房屋經濟價值，或專供原告或被告房屋出入之用，因此就附圖二Ａ所
          示之走道部分之結構及經濟價值而言，實難認有何結構及使用上之獨立性
          ，更難認附圖二Ａ所示之走道部分係專供原告或被告所有房屋使用足以增
          加原告或被告所有房屋之使用或經濟價值，因此附圖二Ａ所示之走道部分
          顯非必認與原告或被告所有房屋結為之一體致其所有權範圍因而之擴張。
          是原告主張係其所有，即無可採。
    (四)、復參諸證人即陳丙丁之女婿廖義盛於本院勘驗訊問時證稱：系爭七號、八
          號房屋，是陳丙丁興建，先蓋七號共三樓，後蓋八號共二樓‧‧‧附圖二
          Ａ所示之走道部分是供七號的人出入使用‧‧‧八號  (房屋的人)可由前
          面的門出入，附圖二Ａ所示之走道部分為七、八號二戶的人洗衣服聊天所
          用等語，而證人廖義盛於本院審理時亦證稱：：「 (陳丙丁在蓋七號時是
          否規劃要蓋八號之房子？) 本來八號是由我蓋，六、七號由陳丙丁蓋，之
          後六、七、八號都由陳丙丁蓋，我蓋九號」等語，是依證人廖義盛所述，
          陳丙丁原有興建系爭七號一、二、三樓房屋及相鄰八號一、二樓房屋之意
          ，其興建之目的在於使同一家族之人共同居住一地，彼此守望相助，因此
          原告所有系爭七號一、二、三樓房屋與被告所有八號一、二樓房屋非可單
          純以各自獨立之二棟房屋視之，而忽略家族使用之共通性，足徵附圖二Ａ
          所示之走道部分在原始興建人陳丙丁之原始構想，其在興建之初即有部分
          之建物或區域未予明確區分專供何人使用而為供家族之人共同使用，因而
          興建附圖二Ａ所示之走道部分先係供系爭七號一、二、三樓房屋之人使用
          ，及至相鄰之八號一、二樓房屋亦興建完成即由系爭七號一、二、三樓房
          屋與相鄰之八號一、二樓房屋之人共同而彼此有共同洗衣、聚會之聯誼場
          所，因此陳丙丁其在興建之初即無將附圖二Ａ所示之走道部分專歸諸某人
          所有，而由系爭七號一、二、三樓房屋與被告所有八號一、二樓房屋所有
          人共有之意。況且本院於審理時訊問證人廖義盛附圖二Ａ之走道部分既早
          已存在，為何陳丙丁將系爭七號一、二、三樓房屋登記與其弟時，未併將
          附圖二Ａ之走道部分登記在內？證人廖義盛答以：「以前登記只登記室內
          ，室外未登記，而且七、八號房子本來就是規劃為同一家族使用，所以在
          登記時未想到房子以後會賣給別人」等語，足證陳丙丁原始之構想係因附
          圖二Ａ之走道部分係由同一家族之人共同使用，自不發生任何使用上之糾
          紛，未料以後子孫將其分別轉賣他人，以致衍生糾紛，此應為陳丙丁當時
          所始料未及，是附圖二Ａ所示之走道部分，依其興建之構想、位置及歷史
          沿革，顯係共有，否則何以在辦理第一次所有權登記時不將此部分亦一併
          計入原告所有系爭七號一、二、三樓房屋之登記範圍，此與早期一般公寓
          ，其登記形態均僅登記室內面積，而未將共同使用部分予以登記者相符，
          益徵該部分自始即未歸屬某人所有而應屬共有，是此亦所以陳丙丁登記系
          爭七號一、二、三樓房屋與其弟之時並未同時將附圖二Ａ所示之走道部分
          登記在系爭七號一、二、三樓房屋範圍內至明，原告主張係其所有，更無
          可採。
    (五)、被告雖辯稱其向陳丙丁之繼承人陳義本、陳許秀菊買受基隆市暖暖區○○
          路一百六十九巷八號一、二樓之房屋，買賣契約亦明訂買賣標的範圍及於
          該未登記之走道部分，是附圖二Ａ所示之增建部分顯係屬被告所有等語，
          並提出買賣契約書為證，觀諸該買賣契約書上固載明：‧‧‧該房屋未登
          記部分亦一併賣與甲方（指被告）等語，然本院訊問被告所謂未登記部分
          其意義及範圍為何，被告亦無法明確指出當初向前手購買房屋時所指之未
          登記部分為何及其所在，甚且被告因不明其買賣之範圍而長期無權占用相
          鄰屬原告所有且為登記範圍內之建物 (即本件理由欄第二項所指之附圖一
          黃色Ｃ、Ｅ部分之建物) ，及至原告起訴前後被告始知其占用者為原告所
          有且為原告登記範圍內之建物，被告既未能充分明瞭該買賣契約書所謂之
          未登記部分所指為何？因此被告泛稱所有未登記之建物均屬該買賣範圍，
          而附圖二Ａ所示之走道部分即為未登記部分自應屬被告所有云云，即無所
          據，又被告之前手是否確為附圖二Ａ所示之走道部分之所有權人，及其前
          手因何種原因而為附圖二Ａ所示之走道部分之所有權人，被告亦未能舉證
          以實其說，倘被告之前手就附圖二Ａ所示之增建部分並無所有權，又如何
          能將非屬其所有之附圖二Ａ所示之走道部分出賣與被告而歸屬被告所有，
          況且附圖二Ａ所示之走道部分倘為被告之前手與系爭七號三樓房屋所有人
          所共有，其出賣基隆市○○區○○路一百六十九巷八號一、二樓房屋與被
          告，其未登記之共有部分當然一併隨同主建物而移轉被告所有，亦無待明
          文於買賣契約書上，故被告以買賣契約書上之約定而辯稱附圖二Ａ所示之
          走道部分為其所有，委無足採。
    (六)、綜上，原告與被告均無從舉證附圖二Ａ所示之走道部分係原告或被告所有
          ，而觀諸附圖二Ａ所示之走道部分其在結構及使用上雖均無獨立性，惟係
          存在於原告所有系爭七號三樓房屋與被告所有同路八號二樓房屋之間，又
          早期居民興建房屋均希望有頭有尾 (即前後均有門) ，且原告與被告均有
          後門出入該走道部分，倘原告或被告所有之房屋前方發生危難，原告或被
          告均可由後門經由附圖二Ａ之走道部分逃至戶外，倘將之歸屬原告或被告
          所有均會產生一造無法經由後門通往戶外之情況，於任何一造均屬不利，
          且在原始起造人陳丙丁之原始構想係興建一供家族使用之住宅，在各自獨
          立之住宅之中當然會有一部分之共有部分以供家族共同使用、聯誼，附圖
          二Ａ所示之走道部分，無論從原始起告人於興建時之主觀意念及出入、使
          用目的、位置上之共同性，應認附圖二Ａ所示之走道部分為原告與被告共
          有，較為公允，至其應有部分自然以按原告與被告各自所有房屋之主建物
          、附屬建物之面積，與共同部分面積之比例計算，始符公平，實難認附圖
          二Ａ所示之走道部分係原告或被告所有房屋所有權之擴張而為原告或被告
          所專有，原告主張附圖二Ａ所示之走道部分係原告所有，因而先位聲明被
          告應將系爭七號二樓房屋附圖二Ａ所示之走道部分返還原告，即無理由，
          應予駁回。另按各共有人對於第三人，得就共有物之全部，為本於所有權
          之請求，但回復共有物之請求，僅得為共有人全體之利益為之，民法第八
          百二十一條定有明文，又各共有人對於無權占有或侵奪其共有物者，請求
          返還共有物之訴，依民法第八百二十一條但書之規定，應求為命被告向共
          有人全體返還共有物之判決，其請求向自己返還者，應將其訴駁回 (最高
          法院三十七年上字第六七○三號判例參照) 。附圖二Ａ所示之走道部分既
          為與被告共有，而原告與被告就附圖二Ａ所示之走道部分並未有所分管或
          協議惟被告卻在占用僅一坪餘之走道部分以做為放置洗衣機、瓦斯筒之用
          ，影響走道之使用目的，雖原告與被告未有所分管或協議，然被告對共有
          部分之使用顯已違反設置目的及通使用方法，侵害原告之共有權，原告主
          張附圖二Ａ所示之走道部分係原告與被告共有，因而後位聲明被告應將系
          爭七號二樓房屋附圖二Ａ所示之走道部分返還原告及其他共有人，即屬有
          理由，應予准許。
    (七)、按訴之客觀預備合併，法院如認先位之訴為無理由，而預備之訴為有理由
          時，就預備之訴固應為原告勝訴之判決，惟對於先位之訴，仍須於判決主
          文記載駁回該部分之訴之意旨，此有最高法院著有八十三年台上字第七八
          三號判例可資參照，因此原告此部分先位之訴部分為無理由，應予駁回，
          後位聲明部分，為有理由，應予准許，併此敘明。
五、兩造均陳明願供擔保，分別請求宣告假執行或免為假執行，就原告勝訴部分核無
    不合，爰各酌定相當之擔保金額，併准許之。至原告敗訴部分，其假執行之聲請
    已失所附麗，應併予駁回。
中      華      民      國     八十九    年     七      月    二十六    日
~B臺灣基隆地方法院基隆簡易庭
~B        法院書記官  劉珍珍
~B        法      官  徐世禎
右正本證明與原本無異。
本筆錄正本之送達，與判決正本之送達，有同一效力。
對於本件判決如有不服，應於收受送達後二十日內向本院提出上訴書狀，上訴於本院
合議庭，並按他造當事人之人數附具繕本。
中      華      民      國     八十九    年     七      月    三十一    日
~B        法院書記官  劉珍珍


司法院資訊處製作；財團法人民間司法改革基金會備份。
